最　高　行　政　法　院　判　決
                                     100年度判字第1241號
上  訴  人　東峰建設股份有限公司
代　表　人　林怡萱
被 上訴 人　財政部臺灣省中區國稅局
代　表　人　鄭義和
上列當事人間營利事業所得稅事件，上訴人對於中華民國99年9
月1日臺中高等行政法院99年度訴字第223號判決，提起上訴，本
院判決如下：
　　主  文
上訴駁回。
上訴審訴訟費用由上訴人負擔。
　　理  由
一、緣上訴人民國95年度營利事業所得稅結算申報，列報營業收
    入淨額新臺幣（下同）137,850,993元及營業成本91,154,43
    4元，經被上訴人分別核定137,850,993元及28,711,922元，
    全年所得額57,912,802元，應補稅額14,449,585元。上訴人
    不服，循序提起行政訴訟。
二、上訴人起訴主張：（一）營業收入部分：上訴人於86年度起
    將其所有坐落臺中市○區○○○段計32筆之土地（下稱系爭
    土地）出租與吉安大超級市場股份有限公司（下稱吉安大公
    司），並在有條件約定下由吉安大公司於該32筆土地上興建
    建物（下稱系爭建物）使用，系爭建物之建造成本為1,004,
    051,710元。上訴人於87年間經詢問稅捐稽徵機關後，依其
    指示循財政部高雄市國稅局82年7月12日財高國稅審一字第
    82024536號函規定，將系爭建物建造成本1,004,051,710元
    ，自87年起，按租期15年（自87年11月21日至102年11月20
    日）轉租金收入，每年計66,936,780元。惟依第32號財務會
    計準則公報收入之意義及認列的基本原則，上訴人認為本件
    系爭建物尚有租賃契約書第18條第2項續租不成被拆除，及
    同條第3項續租不成後賠償70%建築成本之風險存在，在續租
    條件未成就前，整棟建物並未完全歸屬上訴人（亦即收入尚
    未實現也未賺得），不應以全部建築成本即1,004,051,710
    元按租賃期間轉列收入，頂多以30%轉列租金收入，才符公
    平合理。（二）營業成本部分：系爭建物係承租人為特定目
    的事業所興建，專供承租人自行使用之特定用途建物，其使
    用年限應依租賃年限攤提折舊，不應以固定資產耐用年數表
    之50年作為攤提折舊之依據；而關於系爭建物，多數樓層為
    停車場空間，應適用固定資產耐用年數表號碼1012，按耐用
    年數35年攤提折舊之部分，被上訴人在未確認系爭建物實際
    用途之情況下，逕行將全棟系爭建物之耐用年數為50年，似
    有未依證據判斷之虞，則原核定是否正確，實有再行商榷之
    必要等語，求為判決撤銷訴願決定及原處分（復查決定）。
三、被上訴人則以：（一）營業收入淨額部分：系爭租賃建物於
    建築完成後上訴人即取得其所有權，則上訴人再主張在續約
    條件未成就前，整棟建物並未完全歸屬上訴人，收入尚未實
    現也未賺得乙節，核無足採，原核定依財政部函釋規定，以
    系爭建物建造成本1,004,051,710元按租賃期間15年，分年
    認列租賃收入66,936,780元，核定營業收入淨額137,850,99
    3元，並無不合。（二）營業成本部分：依所得稅法第51條
    第2項及第3項規定，可知固定資產折舊之計算，除經政府獎
    勵特予縮短者或為防止水污染或空氣污染所增設之設備，得
    縮短耐用年限外，均應按固定資產耐用年數表之規定計算。
    本件系爭建物之構造為鋼骨造，依固定耐用年數表之規定，
    耐用年數為50年，即其折舊之計算基礎應為50年。另參據財
    政部48年6月6日臺財稅發字第04034號令釋意旨，本件上訴
    人係於87年度取得系爭建物，於取得當時並無資產本身之性
    能已發生缺點，致不能達到規定耐用年限之情事，自不得縮
    短系爭建物耐用年限，是上訴人主張基於費用收益配合原則
    ，改按剩餘租賃期間攤提折舊乙節，尚無足採，原核定剔除
    折舊費用62,442,512元（82,129,800元－19,687,288元），
    核定營業成本28,711,922元，並無不合等語，資為抗辯，求
    為判決駁回上訴人之訴。
四、原審斟酌全辯論意旨及調查證據之結果，以：（一）營業收
    入部分：1.按「營利事業所得之計算，以其本年度收入總額
    減除各成本費用、損失及稅捐後之純益額為所得額。」為行
    為時所得稅法第24條第1項所明定。次按「一、土地承租人
    於承租之土地上自費建屋，將建物所有權登記為出租人（包
    含個人或營利事業）所有，並約定租賃期間由承租人使用該
    房屋，土地出租人應依建物之營建總成本，按租賃期間平均
    計算各年度租賃收入加計當年度收取之現金為其租賃收入總
    額，於減除必要損耗及費用後，核算各年度租賃所得。但在
    原訂租賃期間內，依建物之營建總成本平均計算各年度租賃
    收入，如遇有解約或建物出售時，應就剩餘租賃期間應歸屬
    之建造成本歸課土地出租人租賃契約解約年度或建物出售年
    度之租賃所得……三、本部82年6月22日臺財稅第821489474
    號函、85年5月22日臺財稅第851905235號函及88年3月12日
    臺財稅第881902753號函，自本令發布日起廢止。」經財政
    部96年3月16日臺財稅字第9604517910號函釋在案。上開函
    令係財政部本於稽徵主管機關認定事實職權，就所得稅法第
    14條所為解釋性之行政規則，其認定之標準既未涉稅基，且
    未增加法律所無之限制，更無違所得稅法立法意旨及租稅法
    定主義，自得適用。2.本件上訴人係經營不動產投資興建及
    不動產租賃業，於86年度起將所有之系爭土地出租與吉安大
    公司，並由該公司以上訴人名義於該32筆土地上興建系爭建
    物使用，租期15年；上訴人95年度營利事業所得稅結算申報
    ，原列報營業收入淨額137,850,993元，包含系爭建物建造
    成本1,004,051,710元按租賃期間15年，分年認列之租賃收
    入66,936,780元等情，有租賃合約、申報書、財產目錄及營
    業收入明細表附原處分卷可稽，被上訴人按其申報數核定，
    揆諸上揭規定及函釋意旨，並無不合。3.另上訴人所稱「承
    租人並享有租期屆滿優先續租5年之權，若續租不成則上訴
    人就不得在5年內將租賃建物出租或出售給同類型承租人相
    競爭之使用，否則上訴人應補償承租人70％之建物成本或遭
    拆除」云云，誠屬假設性之論述語氣，顯然其因未履行由承
    租人優先續租5年義務所形成之損害賠償尚未發生，且系爭
    建物亦未因未履行前開義務而遭拆除，縱事後此情事發生，
    亦僅屬上訴人因違反該約定所應負擔之賠償責任，與原核定
    以系爭建物建造成本按租賃期間分年認列租賃收入無涉。4.
    又上開建物之營建總成本係1,004,051,710元，此有卷附財
    產目錄可稽，並約定租賃期間由承租人使用上開建物，該建
    物之營建總成本，自屬承租系爭土地之對價，則於平均分攤
    計算之年度，該租賃收入即應視為已實現，是上訴人進一步
    主張被上訴人按租賃期間分年認列收入，已違反財務會計準
    則公報第32號「收入認列之會計處理準則」第4段規定「收
    入通常於已實現或可實現且已賺得時認列」云云，即非可採
    。（二）營業成本部分：1.按「查所得稅法第49條第2項『
    固定資產在取得時，因特定事故，預知其不能合於規定之耐
    用年數者，得提出證明文據，以其實際可使用年數作為耐用
    年數，按照規定折舊率計算折舊』之規定，係指取得固定資
    產之當時，其資產本身之性能已發生缺點，致不能達到規定
    之耐用年限，並非指固定資產經使用後，因遭受外來之影響
    ，致資產壽命縮短，未能達到規定之使用年限者而言。」、
    「查所得稅法第57條第2項所稱『特定事故』，係包括不可
    抗力之災害或不得不汰舊換新等特殊事由。……」亦經財政
    部48年6月6日臺財稅發字第04034號、61年10月11日臺財稅
    第38717號函釋在案。上開函令係財政部本於稽徵主管機關
    之職權，就行為時所得稅法第53條第2項、第57條第2項執行
    所為解釋性之行政規則，其認定之標準既未涉稅基，且未增
    加法律所無之限制，更無違所得稅法立法意旨及租稅法定主
    義，自得適用。2.本件上訴人將系爭土地出租與吉安大公司
    ，由吉安大公司以上訴人名義於該土地上興建系爭建物使用
    ，被上訴人以系爭建物之構造為鋼骨造，供大賣場使用，乃
    依固定資產耐用年數表第1類「房屋建築及設備」第1項「房
    屋建築」號碼1011「辦公用、商店用、住宅用、公共場所用
    及不屬下列各項之房屋。細目：(1)鋼筋（骨）混凝土建造、
    預鑄混凝土建造。……」之規定，認定其耐用年數為50年，
    即本件折舊之計算基礎應為50年，每年折舊為19,678,288元
    ，因而否准認列上訴人所申報系爭建物折舊費用82,129,800
    元，即剔除折舊費用62,442,512元，核定其營業成本為28,7
    11,922元，揆諸前揭規定及函釋意旨，尚無不合。3.另按依
    前揭所得稅法第51條第2項及第3項規定，固定資產折舊之計
    算，除經政府獎勵特予縮短者或為防止水污染或空氣污染所
    增設之設備，得縮短耐用年限外，均應按固定資產耐用年數
    表之規定計算，又依所得稅法第53條第2項之規定，係指取
    得固定資產之當時，其資產本身之性能已發生缺點，致不能
    達到規定之耐用年限，並非指固定資產經使用後，因遭受外
    來之影響，致資產壽命縮短，未能達到規定之使用年限者而
    言，上訴人係於87年取得系爭建物，並非系爭年度方取得，
    其所主張不擬續租之理由，足證其非因取得時資產本身之性
    能發生缺點，而造成不能達到固定資產耐用年限，依上開函
    釋意旨，系爭建物並無所得稅法第53條第2項規定之適用。
    縱然，系爭建物確實於租賃期間屆滿時拆除，上訴人亦可依
    所得稅法第57條第2項及行為時營利事業所得稅查核準則第
    95條第11款規定，提出相關事證，於事前報請稽徵機關核備
    後，以尚未折減餘額列為拆除年度之損失資為補救，故對上
    訴人權益並不生影響，是上訴人訴稱應以租約之期限15年為
    攤提系爭建物折舊之依據，核無足採。4.又按固定資產耐用
    年數表第1類第1項有關房屋建築之分類，由其細目觀之，號
    碼1012、1013及1014之建物，係指特定且專用之建物，故採
    列舉方式揭示，其餘屬辦公用、商店用、住宅用、公共場所
    用及不能歸屬於號碼1012、1013及1014之各項房屋，則適用
    該表號碼1011按建物構造種類選定耐用年數。而本件系爭建
    物之構造種類為鋼骨造，其各層用途包括停車場空間、商場
    、辦公室、餐廳等，有臺中市政府工務局(87)年中工建使字
    第1173號使用執照附原處分卷可稽，顯見系爭建物非專供停
    車場使用，自無固定資產耐用年數表號碼1012細目之適用，
    又系爭建物既為一供綜合活動使用之建物，則屬無法歸類於
    號碼1012、1013及1014之各項房屋，自應適用該表號碼1011
    之細目，以其為鋼骨造，而按50年計提折舊，上訴人訴稱本
    件應依固定資產耐用年數表號碼1012以35年攤提折舊，亦無
    足採。綜上所述，上訴人所訴，均無足採。被上訴人核定上
    訴人95年度營業收入淨額137,850,993元及營業成本28,711,
    922元，其全年所得額57,912,802元，應補稅額14,449,585
    元等，核無違誤，訴願決定予以維持，亦無不合等由，因將
    原決定及原處分均予維持，駁回上訴人之訴。
五、本院按：
（一）營業收入部分：1.本件上訴人係經營不動產投資興建及不
      動產租賃業，於86年度起將所有之系爭土地出租與吉安大
      公司，並由該公司以上訴人名義於該32筆土地上興建系爭
      建物使用，租期15年；上訴人95年度營利事業所得稅結算
      申報，原列報營業收入淨額137,850,993元，包含系爭建
      物建造成本1,004,051,710元按租賃期間15年，分年認列
      之租賃收入66,936,780元等情，為原審依法認定之事實，
      上訴人對此事實亦不爭執。是以被上訴人依財政部96年3
      月16日臺財稅字第9604517910號函釋，予以核定，尚無不
      合。2.上訴人所稱「承租人並享有租期屆滿優先續租5年
      之權，若續租不成則上訴人就不得在5年內將租賃建物出
      租或出售給同類型承租人相競爭之使用，否則上訴人應補
      償承租人70％之建物成本或遭拆除」云云，誠屬假設性之
      論述語氣，顯然其因未履行由承租人優先續租5年義務所
      形成之損害賠償尚未發生，且系爭建物亦未因未履行前開
      義務而遭拆除，縱事後此情事發生，亦僅屬上訴人因違反
      該約定所應負擔之賠償責任，與原核定以系爭建物建造成
      本按租賃期間分年認列租賃收入無涉。又上開建物之營建
      總成本係1,004,051,710元，此有卷附財產目錄可稽，並
      約定租賃期間由承租人使用上開建物，該建物之營建總成
      本，自屬承租系爭土地之對價，則於平均分攤計算之年度
      ，該租賃收入即應視為已實現，是上訴人進一步主張被上
      訴人按租賃期間分年認列收入，已違反財務會計準則公報
      第32號「收入認列之會計處理準則」第4段規定「收入通
      常於已實現或可實現且已賺得時認列」云云，即非可採等
      由，業經原判決詳述其得心證之理由在案，核與證據及論
      理法則均無違。上訴意旨仍執原詞謂：本系爭建物所有權
      名義上雖為上訴人所有，但上訴人與承租人吉安大公司於
      86年3月3日簽訂之土地租賃契約書第18條第2項及第3項內
      容，顯見在租賃契約書第18條條件未成就前，系爭建物之
      實質所有權並未完全歸上訴人所有，依第32號會計準則公
      報所示，此租金收入即不得認列。詎原審竟以租賃契約書
      第18條之損害賠償尚未發生，且系爭建物亦未因未履行前
      開義務而遭拆除，斷言此並不影響上訴人已取得系爭建物
      所有權之事實，顯未顧及租賃契約實質之精神，而有違法
      云云，無非係其主觀上歧異之法律見解，尚難以此認原判
      決有違背法令情事。
（二）營業成本部分：1.按「營利事業所得之計算，以其本年度
      收入總額減除各項成本費用、損失及稅捐後之純益額為所
      得額。」、「各種固定資產耐用年數，依固定資產耐用年
      數表之規定……各種固定資產計算折舊時，其耐用年數，
      除經政府獎勵特予縮短者外，不得短於該表規定之最短年
      限。」、「固定資產在取得時，因特定事故，預知其不能
      合於規定之耐用年數者，得提出證明文據，以其實際可使
      用年數作為耐用年數，按照規定折舊率，計算折舊。」及
      「固定資產因特定事故，未達規定耐用年數，而毀滅或廢
      棄者，得提出確實證明文據，以其未折減餘額列為該年度
      之損失。」分別為行為時所得稅法第24條第1項、第51條
      第2項前段、第3項、第53條第2項及第57條第2項前段所明
      定。另按「查所得稅法第49條第2項『固定資產在取得時
      ，因特定事故，預知其不能合於規定之耐用年數者，得提
      出證明文據，以其實際可使用年數作為耐用年數，按照規
      定折舊率計算折舊』之規定，係指取得固定資產之當時，
      其資產本身之性能已發生缺點，致不能達到規定之耐用年
      限，並非指固定資產經使用後，因遭受外來之影響，致資
      產壽命縮短，未能達到規定之使用年限者而言。」、「查
      所得稅法第57條第2項所稱『特定事故』，係包括不可抗
      力之災害或不得不汰舊換新等特殊事由。……」亦經財政
      部48年6月6日臺財稅發字第04034號、61年10月11日臺財
      稅第38717號函釋在案。上開函令係財政部本於稽徵主管
      機關之職權，就行為時所得稅法第53條第2項、第57條第2
      項執行所為解釋性之行政規則，其認定之標準既未涉稅基
      ，且未增加法律所無之限制，更無違所得稅法立法意旨及
      租稅法定主義，自得適用。2.依前揭所得稅法第51條第2
      項及第3項規定，固定資產折舊之計算，除經政府獎勵特
      予縮短者或為防止水污染或空氣污染所增設之設備，得縮
      短耐用年限外，均應按固定資產耐用年數表之規定計算，
      又依所得稅法第53條第2項之規定，係指取得固定資產之
      當時，其資產本身之性能已發生缺點，致不能達到規定之
      耐用年限，並非指固定資產經使用後，因遭受外來之影響
      ，致資產壽命縮短，未能達到規定之使用年限者而言，上
      訴人係於87年間取得系爭建物，並非系爭年度方取得，其
      所主張不擬續租之理由，足證其非因取得時資產本身之性
      能發生缺點，而造成不能達到固定資產耐用年限，依上開
      函釋意旨，系爭建物並無所得稅法第53條第2項規定之適
      用。縱然，系爭建物確實於租賃期間屆滿時拆除，上訴人
      亦可依所得稅法第57條第2項及行為時營利事業所得稅查
      核準則第95條第11款規定，提出相關事證，於事前報請稽
      徵機關核備後，以尚未折減餘額列為拆除年度之損失資為
      補救，故對上訴人權益並不生影響，是上訴人訴稱應以租
      約之期限15年為攤提系爭建物折舊之依據，核無足採等情
      ，亦經原判決敘明其得心證之理由甚詳，核無不合。上訴
      人雖主張：按財政部60年臺財稅字第36475號函意旨，顯
      見特定事故之缺點並不侷限在取得當時，取得後因情況變
      更亦得變更使用年限。足證所得稅法第53條第2項所謂「
      特定事故」，實應視個案具體情況，以有無相關事證得預
      見固定資產之使用不能合於規定之耐用年數定之，始符合
      本條之立法意旨，及實質課稅之公平原則等語，然查由所
      得稅法第53條第2項條文內容：「固定資產在取得時，因
      特定事故預知其不能合於規定之耐用年數者……」，可知
      該法條明文規定以固定資產取得時，作為認定有無特別事
      故之時點。次查上訴意旨所援引財政部60年臺財稅字第36
      475號函意旨，以發電廠之廠房係為配合發電機組而設計
      建築，故認發電機與發電廠之房屋，其耐用年數應為一致
      ，核其意旨，亦認該發電廠房取得時已知作為發電機廠房
      ，故二者耐用年限應一致，其意旨與財政部48年6月6日臺
      財稅發字第04034號、61年10月11日臺財稅第38717號函釋
      意旨，並無不符。上訴意旨援引上述財政部60年函釋作為
      其有利之依據，尚屬誤解。從而上開上訴意旨，自無足取
      。3.上訴意旨另主張：吉安大公司與遠東企業股份有限公
      司（下稱遠東公司）合併，並以遠東公司為存續公司，遠
      東公司一再發函予上訴人，以本賣場經營不善要求調降系
      爭建物租金。又遠東公司近年虧損加劇，顯可預見於上開
      租賃契約屆滿時，上訴人與遠東公司勢必依上開契約約定
      於租期屆滿時將系爭建物拆除。準此，此特定事由當屬系
      爭建物不能合於規定之耐用年數之依據。又上述承租公司
      經營連年虧損之情形，與上訴人簽訂租賃契約當時之預期
      顯有落差，顯有情事變更之情形，上訴人應得主張情事變
      更原則，依據所得稅法第53條第2項規定，就系爭建物依
      其實際可使用年數作為耐用年數乙節。經查，除別有規定
      外，最高行政法院應以高等行政法院判決確定之事實為判
      決基礎。為行政訴訟法第254條第1項所明定。依此規定，
      上訴人原則上不得於上訴審提出新事實、新證據。查上訴
      人並未於原審主張所稱情事變更之事實，於上訴本院時始
      為上述主張，依上開規定，於法有違，本院依法不予審酌
      。況上訴人所提之內容均屬臆測之未來事實，亦難認定其
      已有特定事故而得依所得稅法第53條第2項規定變更耐用
      年數。是以上述上訴意旨難認有理。4.末查所得稅法第53
      條第2項係規範因特定事故變更耐用年數之事項，同法第5
      7條第2項則係對因特定事故而毀損或滅失之固定資產，其
      未達規定耐用年數之固定資產得以其未折減餘額，列為該
      年度之損失，加以規定，二者規範對象不同，所稱「特定
      事故」之意義當然不盡相同，上訴意旨謂二者規範內涵不
      同，固非無據，惟所得稅法第53條第2項所定之變更耐用
      年數，必須於固定資產取得時存在之特定事故，始合要件
      ，已詳如上述，與同法第57條第2項因事後發生事故致固
      定資產毀損滅失，顯有不同。本件上訴人所稱租賃契約將
      來可能發生之效果，均屬將來不確定之事實，尚無所得稅
      法第53條第2項之適用。故上訴意旨所稱二者規範內涵不
      同云云，顯與判決結果不生影響，併予指明。
（三）綜上，原審斟酌全辯論意旨及調查證據之結果，將原決定
      及原處分均予維持，駁回上訴人之訴，核無違誤。上訴論
      旨，仍執前詞，指摘原判決違背法令，求予廢棄，為無理
      由，應予駁回。
六、據上論結，本件上訴為無理由。依行政訴訟法第255條第1項
    、第98條第1項前段，判決如主文。
中　　華　　民　　國　　100　 年　　7　　 月　　21　　日
                    最高行政法院第五庭
                        審判長法官　藍　獻　林
                              法官　廖　宏　明
                              法官　姜　素　娥
                              法官　林　文　舟
                              法官　胡　國　棟

以  上  正  本  證  明  與  原  本  無  異
中　　華　　民　　國　　100　 年　　7　　 月　　21　　日
　　　　　　　　　　　　　　　書記官　彭　秀　玲